臺灣高雄地方法院民事判決　九十年度訴字第一四一六號
　　原　　　告　乙○○即黃張自.
　　訴訟代理人　丙○○
　　被　　　告　甲○○
右當事人間請求返還不當得利事件，本院判決如左：
    主      文
原告之訴及假執行之聲請均駁回。
訴訟費用由原告負擔。
    事      實
甲、原告方面：
　壹、聲明：
  一、被告應付原告新台幣（下同）壹佰萬元正，及自繕本送達翌日起按週年利率百
  　　分之五計算利息至清償日止。
  二、原告願供擔保請准予宣告假執行。
  貳、陳述：
  一、請求之陳述：
（一）被告於民國八十年九月十三日將其無權佔有高雄縣杉林鄉○○段之河川公地，
      以價金一百萬讓渡與不知情之原告，並聲明倘若如有糾紛爭執負責出面處理解
      決清楚。孰料八十九年十二月間，冒出同縣、鄉集來村通仙巷一六六之一號
      石牛企業公司、興旺砂石廠負責人江炳森糾眾出現此筆耕地上主張其有合法承
      租（許可）證。旋即大事採挖砂石，採挖深度達三．九公尺。以致耕地連同地
      上物蒙受極大損失，嗣經原告於九十年三月二日、三月廿七日兩次向杉林鄉調
      解委員會申請履行契約之調解，然被告均置之不理，不到場。
（二）被告並無右開河川公地之使用權，被告於詐騙情事東窗事發後，諉讓渡者乃地
      上物云云，完全是一派胡言，蓋地上物豈有讓渡之理，地上物祗有買賣、承包
      ，原河川公地使用權讓渡書中第一條亦明明白白的寫著地上作物、香蕉、椰子
      、檳榔、長枝竹、池塘等願意放棄一切權益轉讓給承讓人使用收益。顯然被告
      是讓渡土地之使用權，而非出售地上物。
（三）原告於向被告購買之河川公地使用權一公頃多，而實際面積僅有零點六公頃，
      被告蓄意脫手瑕疵品，詐取不法利益，將其危險移轉於他人，應負民法第三五
      四條：物之瑕疵擔保責任。兩造所訂定者，為「使用權讓渡書」，而被告又保
      證「倘若如有糾紛爭執，出讓人應出面處理解決清白」，況依民法第三百五十
      四條第一項之規定，被告自負有擔保其物依第三百七十三條危險移轉於買受人
      時，無滅失或減少其價值之瑕疵，或減少通常效用或契約預定效用之瑕疵。茲
      系爭之土地在交付前，被告既明知其為無權占有而無處分權，復浮報土地面積
      ，不僅權利有瑕疵、土地通常效用有所減少，抑且減低經濟上之價值，從而原
      告以此項瑕疵為原因，請求被告返還價金，自為法之所許。
（四）依民法第三五０條前段規定：債權或其他權利之出賣人，應擔保其權利確係存
      在。又第三五三條：瑕疵擔保不履行，得依關於債務不履行之規定行使其權利
      。本事件中，被告對右開河川地根本沒有使用權，揆諸法律規定，被告顯然未
      盡其出賣人之義務，被告即應負債務不履行之責任。
（五）民法第三四五條規定：稱買賣者，謂當事人約定一方移轉財產權於他方，他方
      支付價金之契約。本事件中，原告自八十年九月十三日將價金新台幣壹佰萬元
      支付於被告，被告即負有移轉財產權於原告之義務，被告卻祗變更占有狀態，
      而未移轉財產權，蓋依民法第七五八條規定，不動產物權，依法律行為而取得
      ．．．非經登記不生效力。被告於賣出杉林段四三之一號土地於原告後，未曾
      為登記之移轉，被告出賣人之義務顯未完成，為債務不履行。依經濟部水利處
      第七河川局民國九十年五月十日（九０）水利七管字第０九０五００三三五四
      號函示，被告並非系爭杉林段四三之一號土地之權利人，被告又一直未曾取得
      系爭土地之使用權，被告主觀給付不能之態樣明確，況系爭土地已於八十九年
      七月十八日經原權利人陳天恩拋棄，被告縱使卻履行其給付義務，亦已客觀給
      付不能，故被告應依債務無法履行，而向原告為損害賠償。
（六）原告於八十年九月十三日給付價金以降，即由原告使用土地，故原告未能向被
      告請求自八十年九月十三日起之利息損失，被告不得謂原告之使用系爭土地系
      不當得利，唯原告若受不當得利之請求，原告即向被告為自八十年九月十三日
      起之利息請求。本事件，相關事證明確，原告給付價金之事實，亦為被告所承
      認，而被告未為財產權之移轉亦經證實，被告債務不履行之損害賠償責任已無
      庸置疑，原告請求被告返還價金及自繕本送達日起計算利息，亦稱公允。
 二、對被告抗辯之陳述：
（一）原告冀求擁有私有權農地耕種，因當時農地政策限制而無成，經由介紹承讓「
      河川公地使用權」，其目的為勞動筋骨，不求收益。至今惟有投入，並無收入
      ，與被告詐取權利金滋息，彼長我消成反比，被告諒必親歷理解，如今反計算
      原告九年餘使用收益何為﹖況且自八十六年五月二十日賀伯颱風肆虐，沖毀了
      渡橋，以致迄今仍然無法使用耕種，任其荒蕪，始引起砂石商覬覦。被告辯稱
      ：「原告承讓其所轉讓之河川公地使用權，應承擔風險」一節，原告頗不以為
      然。有之則此風險亦即被告無「合法使用權」，致使無法正式拋棄轉讓所造成
      ，應歸及咎於被告，因為當時被告稱：「轉讓河川公地使用權只憑一張使用權
      讓渡書」而已，又在讓渡書第一、二、四項分別記載：「壹公頃多權利金壹佰
      萬元，及倘若有糾紛、爭執，負責出面解決清楚」，等障眼法、詐術手法，引
      誘原告陷入錯誤判斷。相信其擁有「合法使用權及足面積」，原告首次承讓
      河川公地使用權，前無經驗，彼明我暗，容易入殼。被告是老農，自云從光復
      初期即佔耕此筆耕地，誰有使用權，面積僅有零點六公頃多。心知肚明，以
      使用權讓渡名義轉讓。又浮報為壹公頃多，相差近倍，以量取價，藉以詐取更
      多不法利益，諸如此類均係被告預設陷阱，毫無公平、善意可言。
（二）按解釋當事人所立書據之真意，以當時之事實及其他一切證據資料為其判斷之
      標準，不能拘泥字面或截取書據中一、二語，任意推解致失真意；又，解釋私
      人之契約應通觀全文，並斟酌立約當時之情形，以期不失立約人之真意。上開
      見解既經最高法院著有判例可稽（十九年上字第四五三號、十八年上字第一七
      二七號）。揆諸前開判例，則原被告間所書立之讓渡書，除契約名稱明文為「
      河川公地使用權讓渡書」外，契約內容之首亦揭示當事人係因河川公地「使用
      權」轉讓事，且條款（２）明文係「轉讓『權利』補償金．．．」，故可推知
      ，條款（１）所載「．．．地上物香蕉、椰子、檳榔、長枝竹、池塘等願意放
      棄一切權益轉讓給承讓人使用收益。」一語，其原意應是：除讓渡系爭河川公
      地使用權外，該土地上之地上物諸如香蕉等，亦一併移轉。唯有如此解釋，方
      不失立約當時之真意。否則，如被告答辯，本件契約讓渡之標的物僅止於地上
      作物，則以立約時之物價水準，該等農作物焉有高達價金壹佰萬元之理﹖顯見
      被告所辯，乃是臨訟卸責之詞，並刻意曲解契約原意，以圖脫免責任。
（三）被告雖自承是不識字之鄉巴佬，然其自光復初期即占耕系爭土地，對於該地權
      利之有無及範圍自是知之甚稔，無法諉為不知。其於知情狀況下，讓渡權利予
      原告，並收取高額讓渡權利補償金，心態誠屬可議，難謂其無詐取原告財產之
      嫌。
參、證據：提出河川公地使用權讓渡書、原告戶籍謄本、被告戶籍謄本、實測抄圖、
    原告新舊身分證、高雄縣杉林鄉公所中華民國八十一年六月九日杉鄉建字第八四
    五七號函、切結書、河川公地四鄰證明書、河川公地使用費繳納保證書、經濟部
    水利處第七河川局（九十）水利七管字第○九○五○○三三五四號、石牛企業股
    份有限公司民國九十年五月二十四日函影本各乙份、照片十六幀為證。
乙、被告方面：
壹、聲明：求為駁回原告之訴及假執行之聲請，並陳明如受不利之判決時，聲請准
　　　予預供擔保免為假執行。
貳、陳述：
（一）被告於民國八十年九月十三日雖與黃張自選（住高雄縣大寮鄉○○村○○路二
      九六號）簽訂讓渡契約書，雖名為河川公地使用權讓渡書，然讓與之標的物為
      河川公地上之地上物：香蕉、椰子、檳榔、長枝竹、池塘等。至八十九年十二
      月間，受讓人已使用收共上開地上物達九年有餘。
（二）原告起訴狀事實理由第一項所主張系爭土地有訴外人主張有合法承租證，及被
      告讓渡土地面積與實地面積不符等，並未舉證以實其說，被告對其主張均否認
      之。
（三）退而言之，原告對前項事實，若能舉證以實其說，亦不得提起本訴。理由如左
      ：
      １、被告為不識字之鄉巴佬，於八十年九月十三日經人介紹而將系爭土地之多
          年事實上占有使用權及多年耕作之地上物作價讓渡與原告，代書人雖標明
          為「河川公地使用權讓渡書」但內容載明「地上作物香蕉、椰子、長枝
          竹、池塘等，願意放棄一切權益轉讓給承讓人使用收益。」故本件契約讓
          渡之標的物乃地上物，而非土地，蓋公地之私下讓渡，依法無效。
　　　２、依讓渡契約第（３）項之記載「雙方會同在立約當日親自踏明界址移交接
          管。」又同契約第（４）項記載「倘若有糾紛爭執，出讓人應出面處理解
          決清白。」，立約當年（民國八十年）兩造當事人當然於立約當日「親自
          踏明界址移交接管」，且均無其他「糾紛爭執」，原告方依約付清償金，
          如此兩造均依約履行義務完畢並依約而取得各自之權益。兩造之一切權利
          義務關係均已成定局。如今原告於享受其權益達九年有餘，遽然翻起舊帳
          ，指土地使用面積不符，又指使用之土地有紛爭，皆屬無理之主張。
丙、本院依聲請勘驗現場，並製作勘驗筆錄。
    理      由
一、原告起訴主張：被告於八十年九月十三日將其無權佔有且事實上無使用權，位在
    高雄縣杉林鄉○○段之河川公地使用權，以價金新台幣一百萬讓渡與不知情之原
    告，並訂定「河川公地使用權讓渡書」，而其中契約載明該河川公地使用權一公
    頃多，且被告亦保證「倘若如有糾紛爭執，出讓人應出面處理解決清白」。孰料
    八十九年十二月間，出現石牛企業公司、興旺砂石廠負責人江炳森主張其有合
    法承租（許可）證，旋即大事採挖砂石，採挖深度達三．九公尺，以致耕地連同
    地上物蒙受極大損失，且事實上系爭河川公地實際面積亦僅有零點六公頃之情。
    為此，爰依民法第一百七十九條、第三百五十三條、第三百五十四條之規定，請
    求如訴之聲明等語。
二、被告則以：該河川公地讓渡契約書，雖名為使用權讓渡書，然讓與之標的物為河
    川公地上之地上物：香蕉、椰子、檳榔、長枝竹、池塘等。原告起訴狀事實理由
    第一項所主張系爭土地有訴外人主張有合法承租證，及被告讓渡土地面積與實地
    面積不符等，並未舉證以實其說，被告對其主張均否認之。又依讓渡契約第三項
    之記載「雙方會同在立約當日親自踏明界址移交接管。」又同契約第四項記載「
    倘若有糾紛爭執，出讓人應出面處理解決清白。」，立約當年（民國八十年）兩
    造當事人當然於立約當日「親自踏明界址移交接管」，且均無其他「糾紛爭執」
    ，原告方依約付清償金，如此兩造均依約履行義務完畢並依約而取得各自之權益
    。兩造之一切權利義務關係均已成定局。如今原告於享受其權益達九年有餘，遽
    然翻起舊帳，指土地使用面積不符及指使用之土地有紛爭，均無可採等語置辯，
    求為判決駁回原告之訴。
三、原告主張其於八十年九月十三日與被告簽定「河川公地使用權讓渡書」之事實，
    業據原告提出讓渡書影本一件為證，且為被告所不爭執，應堪信為真實。茲本件
    所應審究者為：系爭「河川公地使用權讓渡書」被告出賣之標的為何；被告是否
    受有不當得利；被告是否應負物或權利之瑕疵擔保責任。
四、經查：
（一）兩造於八十年九月十三日簽定之「河川公地使用權讓渡書」，其契約名稱明文
      為「河川公地使用權」讓渡書，契約內容亦開宗明義揭示當事人係因河川公地
      「使用權」轉讓事，雙方訂立事項如左等語，故應認契約文義已清楚表明兩造
      移轉的標的係河川公地使用權；且若以被告答辯之詞，認系爭契約讓渡之標的
      物僅止於地上作物香蕉、椰子、長枝竹、池塘等，則該地上作物高達價金一百
      萬元，顯不符立約當時之物價水準，是被告抗辯讓與之標的物為河川公地上之
      地上物，有違兩造契約約定文義及真意，尚不足採。
（二）原告主張系爭河川公地於八十九年十二月間，由訴外人石牛企業公司、興旺砂
      石廠負責人江炳森主張其有合法承租（許可）證，爰向被告主張民法第一百七
      十九條不當得利請求權，然該不當得利請求權之成立，需以「無法律上之原因
      」為要件，系爭「河川公地使用權讓渡書」契約既已成立生效，被告就系爭因
      河川公地雖係無權處分人，然僅係被告給付不能之問題，非謂「河川公地使用
      權讓渡書」契約不生效力，被告依該契約受領原告給付之買賣價金一百萬元，
      自屬有法律上之原因受有一百萬元之利益，原告主張嗣後系爭河川公地使用權
      遭剝奪，即依民法第一百七十九條之規定，訴請被告返還該部分買賣價金，自
      無理由。
（三）原告主張向被告購買之河川公地使用權，依「河川公地使用權讓渡書」記載應
      為一公頃多，而被告實際交付之河川公地面積僅有零點六公頃，因此，被告應
      負民法第三百五十四條物之瑕疵擔保責任云云。惟查，原告主張系爭河川公地
      面積短少一節，經本院於九十年十月二十二日會同旗山地政事務所人員至現場
      勘驗結果：因系爭河川地非屬地政所之管轄，土地面積為何？無法丈量。此外
      ，原告就此亦未舉證以明其說，是難認河川公地之面積有短少之情而課被告負
      物之瑕疵責任。
（四）原告另主張被告應依民法第三百四十九條、第三百五十三條規定負權利瑕疵擔
      保責任，並返還一百萬元云云。按所謂權利瑕疵擔保，乃出賣人應擔保買賣標
      的之權利完整無缺或權利存在之謂，此為民法第三百四十九條所明定。如出賣
      人不履行該權利瑕疵擔保之義務時，買受人並得依債務不履行之規定解除契約
      請求返還價金，亦為民法第三百五十三條、第二百五十六條、第二百五十九條
      所明示。就系爭河川公地之使用權部分，被告將該使用權出賣予原告，是就系
      爭河川公地使用權，被告自應擔保其存在且無缺，否則即應負權利瑕疵擔保責
      任。系爭河川公地於八十九年十二月間，由訴外人石牛企業公司、興旺砂石廠
      負責人江炳森主張其有合法承租證，被告自始為無權占有且無合法使用權，此
      有原告提出高雄縣杉林鄉公所中華民國八十一年六月九日杉鄉建字第八四五七
      號函、經濟部水利處第七河川局（九十）水利七管字第○九○五○○三三五四
      號、石牛企業股份有限公司民國九十年五月二十四日函影本各乙份為證，因此
      ，被告顯係出售權利有瑕疵之使用權予原告。次按，買受人於契約成立時，知
      有權利之瑕疵者，出賣人不負擔保之責。但契約另有訂定者，不在此限。民法
      第三百五十一條亦定有明文。本件買受人即原告於買受系爭河川公地之使用權
      時，雖知悉出賣人即被告並無系爭河川公地之使用權，然兩造間所簽定之「河
      川公地使用權讓渡書」，就第四項記載：「倘若有糾紛、爭執，出讓人應出面
      處理解決清白」，是依民法第三百五十一條但書之規定，被告就出賣予原告之
      系爭河川公地仍應負權利瑕疵擔保之責任，本件因可歸責於被告之事由，致給
      付不能，又債權人於有民法第二百二十六條之情形時，得解除契約，為同法第
      二百五十六條所明定，因此原告依民法第三百五十三條、第二百五十六條、第
      二百五十九條之規定，本得解除買賣契約，請求返還價金。未按，「解除權之
      行使，應向他方當事人以意思表示為之。」「非對話而為意思表示者，其意思
      表示以通知達到相對人時，發生效力。」民法第二百五十八條第一項、第九十
      五條第一項前段分別載有明文。本件綜觀全卷，原告並未主張及舉證證明曾向
      被告為「解除契約」之意思表示，是無從逕為原告已合法解除契約而發生解除
      契約效力之認定，因此，雙方契約仍繼續存在，原告泛言依債務不履行之法律
      關係主張被告應返還原告買賣價金一百萬元，於法不合。
五、綜上所述，原告主張依民法第一百七十九條、第三百五十三條、第三百五十四條
    規定訴請被告給付一百萬元及如聲明所示之法定遲延利息，為無理由，應予駁回
    。原告之訴既經駁回，其假執行之聲請即失所附麗，不應准許，併駁回之。
六、因本案事證已臻明確，兩造其餘主張陳述及所提之證據，不影響本院判斷之結果
    ，爰不一一審酌論述，附此敘明。
七、結論：本件原告之訴為無理由，依民事訴訟法第七十八條，判決如主文。
中　　　華　　　民　　　國　　九十一　　年　　　三　　　月　　　六　　　日
                              臺灣高雄地方法院民事第二庭
~B法　　　官　陳建中
右為正本係照原本作成。
如對本判決上訴，須於判決送達後廿日內向本院提出上訴狀。
中　　　華　　　民　　　國　　九十一　　年　　　三　　　月　　　六　　　日
~B法院書記官　林佳蓉
